【裁判字號】    95,易,1898
【裁判日期】    951229
【裁判案由】    詐欺
【裁判全文】
臺灣臺中地方法院刑事判決              95年度易字第1898號
公  訴  人  臺灣臺中地方法院檢察署檢察官
被      告  甲○○
                    （現羈押於臺灣臺中看守所）
上列被告因詐欺案件，經檢察官提起公訴（九十五年度偵緝字第
九八一號）及移送併辦（九十五年度偵字第一四五四七號），本
院判決如下：
    主    文
甲○○連續幫助連續意圖為自己不法之所有，以詐術使人將本人
之物交付，累犯，處有期徒刑伍月，如易科罰金，以銀元參佰元
即新臺幣玖佰元折算壹日。
    犯罪事實
一、甲○○前曾於民國八十七年間，因竊盜案件，經臺灣雲林地
    方法院以八十七年度虎簡字第一六四號判處有期徒刑六月，
    緩刑二年確定。又於八十九年間，因妨害自由案件，經本院
    以八十九年度易字第七七三號判處有期徒刑三月確定，嗣經
    撤銷前開緩刑之宣告，並接續執行，於九十年七月四日縮刑
    期滿執行完畢。詎甲○○猶不知悔改，因缺錢花用，於九十
    四年五月十七日前某日，得知不詳姓名年籍綽號「阿明」之
    成年男子，擬以新臺幣（下同）三百元之代價，購買行動電
    話（含門號）、市內電話門號使用，而甲○○依其為成年人
    之知識、經驗，明知如將個人之行動電話（含門號）、市內
    電話門號出售予不詳姓名年籍之成年人使用，能預見該成年
    人有可能以所取得行動電話（含門號）、市內電話門號遂行
    財產上犯罪之目的，竟仍基於縱若取得其行動電話（含門號
    ）、市內電話門號之成年人，自行或轉交他人用以實施犯罪
    ，供作詐財之通信聯絡工具，仍不違背其本意之幫助使用其
    行動電話（含門號）及市內電話門號者向他人詐欺取財之不
    確定故意，並基於概括犯意，以三百元之代價，連續於(一)九
    十四年五月十七日（併辦意旨書誤載為六月一日），在位於
    臺中市○○區○○路三段一○七之七號一樓之和遠電信有限
    公司，向臺灣大哥大股份有限公司（下稱臺灣大哥大公司）
    申請0000000000號之行動電話門號後，隨即在臺
    中市臺中公園某處將行動電話（含門號000000000
    0號），出售予不詳姓名年籍綽號「阿明」之成年男子使用
    。(二)九十四年六月一日，在臺中市某處，向亞太固網寬頻股
    份有限公司（下稱亞太固網公司，起訴書誤載為東森寬頻電
    信股份有限公司）門市，申裝00－00000000號之
    市內電話門號後，在臺中市臺中公園將市內電話門號00－
    00000000號，出售予不詳姓名年籍綽號「阿明」之
    成年男子使用。甲○○以此方式幫助綽號「阿明」之成年男
    子及其所屬詐欺集團為詐欺取財之犯行時，方便該詐欺集團
    躲避警方查緝。而不詳姓名年籍綽號「阿明」之成年男子取
    得上開行動電話（含門號）、市內電話門號後，即與其所屬
    詐欺集團基於詐欺取財之概括犯意聯絡，連續於(1)九十四年
    六月二十七日（起訴書誤載為六月二十四日），偽以「李詩
    瑛」之名義而以市內電話門號00－00000000號撥
    打電話給乙○○，佯稱其中獎，須匯款五萬八千元才能領獎
    云云，致使乙○○陷於錯誤，乃依其指示，於九十四年六月
    二十七日十四時二十四分許，在位於臺北縣中和市中和南勢
    角郵局匯款五萬八千元至紀榮峰（另案偵查中）所申請開立
    之臺中大甲郵局帳號00000000000000號帳戶
    內。(2)九十四年七月十三日十時許，以行動電話門號000
    0000000號撥打電話給丁○○，佯稱其係丁○○之哥
    哥，行動電話門號已改用0000000000號，因其友
    人有支票到期，急需借款六萬元，且星期五即可還款云云，
    因丁○○表示僅能借款二萬元，該不詳姓名年籍之成年男子
    乃告知丁○○匯款帳號，致使丁○○陷於錯誤，乃依其指示
    ，於九十四年七月十三日十二時十三分許，在位於屏東縣屏
    東市○○路郵局第九支局所設之自動櫃員機匯款二萬元至楊
    振賢（業經檢察官不起訴處分確定）所開立之合作金庫銀行
    彰化分行帳號0000000000000號帳戶內。嗣因
    乙○○、丁○○二人發覺受騙後，遂報警處理而循線查知上
    情。
二、案經臺中縣警察局大甲分局報請臺灣臺中地方法院檢察署檢
    察官偵查起訴及同署檢察官移送併辦。
    理    由
一、被告甲○○於上開時地，將其所有之行動電話（含0000
    000000號行動電話門號）、市內電話門號00－00
    000000號，在臺中市臺中公園，以三百元之代價出售
    予不詳姓名年籍綽號「阿明」之成年男子等情，業據被告於
    本院審理時坦白承認，並有亞太行動寬頻電信行動虛擬網路
    服務異動申請書、甲○○國民身分證及健保卡影本、臺灣大
    哥大公司基本資料查詢、行動電話服務申請書、同意書各一
    紙、通聯調閱查詢單二紙、監視器錄影畫面翻拍照片二幀在
    卷可參。又被害人乙○○、丁○○於前開時、地，因不詳姓
    名年籍綽號「阿明」之成年男子及其所屬詐欺集團以撥打電
    話通知中獎需先匯款以及冒充親人借款等為由，致被害人乙○○、丁○○均陷於錯誤，分別於上開時地，先後將五萬八
    千元、二萬元等款項，分別匯入另案被告紀榮峰所有之上開
    臺中大甲郵局帳戶內及另案被告楊振賢所有上開合作金庫銀
    行彰化分行帳戶內之事實，亦據被害人乙○○、丁○○於警
    詢中指訴明確，復有被害人乙○○、丁○○等人之郵政國內
    匯款執據、中華郵政公司自動櫃員機交易明細表各一紙、大
    甲郵局客戶歷史交易明細、合作金庫銀行存摺存款客戶當月
    份交易資料查詢單、合作金庫銀行各類存款分戶交易明細表
    各一份在卷可稽，足見被告自白與事實相符，應堪採信。
二、又現今電話通訊技術發達，且已十分普及，一般人至電信公
    司申辦電話門號使用，係極為方便容易且迅速之事，苟有使
    用電話門號之正當用途，自以使用其本人名義或可信賴親友
    之名義申請門號，最為便利安全，且可避免門號名義人反悔
    ，將電話門號辦理停話，造成使用上之困擾與不便，故苟非
    具意圖以他人電話門號從事不法用途，並藉以逃避查緝，自
    無向無相當信任關係之陌生人取得電話門號之理。是依一般
    人通常之知識、經驗，均應知不詳姓名之人要求提供電話門
    號，係欲藉該電話門號隱匿其真實身分，被告係具社會經驗
    之成年人，對此自難諉為不知。是被告應可預見將行動電話
    （含門號）、市內電話門號提供他人使用將幫助他人實施犯
    罪，仍將之交付予該不詳姓名年籍綽號「阿明」之成年男子
    及其所屬詐欺集團使用，顯預見縱有人以其行動電話（含門
    號）、市內電話門號向社會大眾詐欺財物，避免遭查獲，亦
    不違背其本意至明。
三、綜上所述，被告基於幫助他人實施詐欺取財亦不違背其本意
    之不確定故意，將上開行動電話（含門號）、市內電話門號
    提供予該詐欺集團使用，幫助其等遂行詐欺取財之犯行，事
    證明確，被告犯行堪以認定。
四、按刑法上之幫助犯，係對於犯罪與正犯有共同之認識，而以
    幫助之意思，對於正犯資以助力，而未參與實施犯罪之行為
    者而言，循此而論，如未參與實施犯罪構成要件之行為，且
    係出於幫助之意思提供助力，即屬幫助犯，而非共同正犯。
    本案被告提供上開行動電話（含門號）、市內電話門號予該
    不詳姓名年籍綽號「阿明」之成年男子，雖然使自該不詳姓
    名年籍綽號「阿明」之成年男子及其所屬詐欺集團得基於詐
    欺取財之犯意，以向被害人佯稱「中獎需先匯款五萬八千元
    才能領獎以及係其哥哥，急需借款六萬元」之方式，二次向
    被害人乙○○、丁○○詐取共計七萬八千元之財物，並以被
    告所提供之上開行動電話（含門號）及市內電話門號作為通
    信聯絡之工具，以遂行其詐欺取財之犯行，然被告單純提供
    行動電話（含門號）、市內電話門號供人使用之行為，並不
    等同於向被害人施以欺罔之詐術行為，且亦無證據證明被告
    有參與詐欺取財犯行之構成要件行為，是被告單純提供行動
    電話（含門號）、市內電話門號供人使用之行為，對於該詐
    欺集團遂行詐欺取財犯行，資以助力，參照前述說明，自應
    論以幫助犯，而非共同正犯。次按連續幫助與幫助連續為不
    同之犯罪態樣，如基於概括犯意，多次幫助他人犯罪，為連
    續幫助，該幫助者有多次犯罪行為；如以一幫助行為，幫助
    他人連續犯罪，則為幫助連續，就幫助犯而言，僅有一次犯
    罪行為（最高法院八十七年度臺上字第三八六五裁判意旨參
    照）。惟被告行為後刑法第二條、第三十三條、第五十六條
    、第四十一條、第四十七條業於九十四年二月二日經總統修
    正公布，並自九十五年七月一日起施行，而刑法第二條第一
    項所稱之法律，係指刑罰所依存的整體法律狀態，故法律有
    變更應指足以影響行為的可罰性與法律效果的法令因修正或
    廢止而有所變更而言。所以刑法法律變更概念，應界定在法
    律規定的改變，足以影響刑罰權判斷者而言，刑法總則的變
    更，自然會影響到個別犯罪的成立，乃至於法律效果的結構
    ，自屬法律變更，應為新舊法之比較。而刑法修正之後，原
    屬連續犯之數個犯罪行為，依新法應數罪併罰，比較修正前
    之規定，可依裁判上一罪論處，顯然修正前之規定有利於被
    告，如仍依修正後之規定，對於被告極為不利，從而，解釋
    上對於刑法第二條之解釋，應包括此種影響罪刑加重之規定
    。又本件詐欺取財之正犯於修正前之刑法時期先後數次向被
    害人詐騙財物，其時間緊接，手法相同，顯係基於概括之犯
    意，應為連續犯，所為係犯修正前刑法第五十六條、刑法第
    三百三十九條第一項之連續詐欺取財罪，是核被告所為應成
    立上開罪名之幫助犯，即刑法第三十條第一項、第三百三十
    九條第一項之幫助連續詐欺取財罪。惟本件被告於修正前之
    刑法時期先後出售行動電話（含門號）及市內電話門號各一
    次，其所犯之二次幫助連續詐欺取財罪，依裁判時之修正後
    之刑法第二條第一項比較之結果，以修正前之刑法較有利於
    行為人，應依修正前之刑法第五十六條之規定，逕以一連續
    幫助連續詐欺取財罪論處。則被告先後二次幫助連續詐欺取
    財犯行，時間緊接，犯罪構成要件相同，顯係基於概括犯意
    為之，應依修正前刑法第五十六條連續犯之規定論以一罪，
    並加重其刑。又起訴書僅記載犯罪事實(二)、(1)所示之部分，
    然檢察官就犯罪事實之一部起訴者，其效力及於全部，本件
    被告除有上述起訴書所載之犯罪事實之外，被告尚有犯罪事
    實(一)、(2)所示之犯行，與公訴人起訴之犯罪事實既具有連續
    犯之裁判上一罪關係，應為起訴效力所及，本院自應併予審
    究。又被告前因竊盜案件，經臺灣雲林地方法院以八十七年
    度虎簡字第一六四號判處有期徒刑六月，緩刑二年確定。又
    於八十九年間，因妨害自由案件，經本院以八十九年度易字
    第七七三號判處有期徒刑三月確定，嗣經撤銷前開緩刑之宣
    告，接續執行，於九十年七月四日縮刑期滿執行完畢，此有
    臺灣高等法院被告前案紀錄表及臺灣臺中地方法院檢察署刑
    案資料查註紀錄表各一份在卷可憑，其於五年以內再故意犯
    本件有期徒刑之本罪，為累犯，應依修正前刑法第四十七條
    規定加重其刑。再被告以幫助他人詐欺取財之意思，參與犯
    罪構成要件以外之行為，為從犯，應依刑法第三十條第二項
    規定，按正犯之刑減輕其刑，並依法先遞加後減之。爰審酌
    被告素行、犯罪之動機、目的、手段、其品行及智識程度、
    被害人遭詐騙之金額、所生損害，及被告犯罪後坦承犯行，
    態度尚佳等一切情狀，量處如主文所示之刑，並諭知易科罰
    金之折算標準。
五、其他新舊法比較部分：
  (一)關於被告累犯之問題，修正前刑法第四十七條規定「受有期
    徒刑之執行完畢，或受無期徒刑或有期徒刑一部之執行而赦
    免後，五年以內再犯有期徒刑以上之罪者，為累犯，加重本
    刑至二分之一」，而修正後之刑法第四十七條第一項則規定
    「受徒刑之執行完畢，或一部之執行而赦免後，五年以內故
    意再犯有期徒刑以上之罪者，為累犯，加重本刑至二分之一
    」，比較新舊法之結果，不論依修正前之刑法第四十七條，
    或修正後之刑法第四十七條第一項之規定，均構成累犯，舊
    法對於被告並無不利。
  (二)被告行為後，罰金罰鍰提高標準條例第二條業已刪除，而刑
    法第四十一條第一項前段關於易科罰金之折算標準已由舊法
    之銀元一百元、二百元、三百元修正為新臺幣（下同）一千
    元、二千元、三千元，因屬科刑規範事項之變更，其折算標
    準為裁判時所應諭知，自有就新舊法規定比較之必要，經比
    較新舊法結果，以被告行為時之舊法較為有利於被告，新法
    並無對被告有較為有利之情形，是依刑法第二條第一項前段
    之規定，本件應適用被告行為時之舊法即依修正前刑法第四
    十一條第一項前段、修正前罰金罰鍰提高標準條例第二條、
    現行法規所定貨幣單位折算新臺幣條例第二條之規定，諭知
    以銀元三百元即新臺幣九百元折算一日為易科罰金之折算標
    準。
  (三)被告行為後，刑法第三十三條第五款業於九十四年二月二日
    以華總一義字第○九四○○○一四九○一號令修正公布，並
    自九十五年七月一日起施行；修正後刑法第三十三條第五款
    規定「罰金：新臺幣一千元以上，以百元計算之。」，與修
    正前刑法第三十三條第五款規定「罰金：一元以上。」不同
    。比較新舊法結果，以舊法較有利於行為人，新法並無對被
    告較為有利之情形，故依刑法第二條第一項前段規定，本案
    關於刑法第三百三十九條第一項之法定刑罰金部分，自應適
    用行為時之法律即修正前刑法第三十三條第五款規定決定其
    罰金部分之法定刑。
  (四)再查被告行為後，業已增訂刑法施行法第一條之一，並規定
    ：「中華民國九十四年一月七日刑法修正施行後，刑法分則
    編所定罰金之貨幣單位為新臺幣。九十四年一月七日刑法修
    正時，刑法分則編未修正之條文定有罰金者，自九十四年一
    月七日刑法修正施行後，就其所定數額提高為三十倍。但七
    十二年六月二十六日至九十四年一月七日新增或修正之條文
    ，就其所定數額提高為三倍。」，是就現行刑法中，有關於
    罰金刑處罰之規定已有修正，惟經比較增訂之刑法施行法第
    一條之一與被告行為時之罰金罰鍰提高標準條例第一條前段
    、現行法規所定貨幣單位折算新臺幣條例第二條結果，二者
    規定適用之結果並無不同，則本件即依被告行為時之舊法即
    依罰金罰鍰提高標準條例第一條前段為法條適用之依據，附
    此敘明。
據上論斷，應依刑事訴訟法第二百九十九條第一項前段，刑法第
二條第一項前段、修正前刑法第五十六條、刑法第三十條第一項
、第二項、第三百三十九條第一項、修正前刑法第四十七條、修
正前刑法第四十一條第一項前段，罰金罰鍰提高標準條例第一條
前段、修正前罰金罰鍰提高標準條例第二條，現行法規所定貨幣
單位折算新臺幣條例第二條，判決如主文。
本案經檢察官丙○○到庭執行職務。
中    華    民    國    95    年    12    月    29    日
                  刑事第九庭    審判長法  官  陳得利
                                      法  官  何世全
                                      法  官  余德正
以上正本證明與原本無異。
如不服本判決，應於送達後十日內向本院提出上訴狀（須附繕
本），上訴於臺灣高等法院臺中分院。
                                      書記官  廖日晟
中    華    民    國    95    年    12    月    29    日
附錄論罪科刑法條
刑法第339條第1項
意圖為自己或第三人不法之所有，以詐術使人將本人或第三人之
物交付者，處五年以下有期徒刑、拘役或科或併科一千元以下罰
金。


司法院資訊處製作；財團法人民間司法改革基金會備份。
